最高法院刑事判決　　　　　　九十六年度台上字第四九二四號
上　訴　人　甲○○
　　　　　　乙○○
上列上訴人等因違反毒品危害防制條例等罪案件，不服台灣高等
法院台南分院中華民國九十六年六月二十八日第二審判決（九十
六年度上訴字第三二七號，起訴案號：台灣台南地方法院檢察署
九十四年度發查偵字第二六號），提起上訴，本院判決如下：
    主  文
原判決關於甲○○販賣第一級毒品及乙○○部分均撤銷，發回台
灣高等法院台南分院。
    理  由
原判決關於上訴人甲○○販賣第一級毒品及上訴人乙○○部分，
認定上訴人等有如原判決事實欄所載之犯行，因而撤銷第一審關
於甲○○販賣第一級毒品部分（甲○○另犯販賣第二級毒品部分
，已經具狀撤回第三審上訴）之科刑判決，改判仍論處甲○○連
續販賣第一級毒品罪刑（累犯，處無期徒刑，褫奪公權終身）；
另撤銷乙○○部分之科刑判決，改判論處乙○○共同連續販賣第
二級毒品罪刑（累犯，處有期徒刑八年）；固非無見。
惟查：（一）本件上訴人等行為後，刑法第二條關於法律變更適
用新舊法原則之規定、第二十八條關於成立共同正犯之規定及第
四十七條、第四十九條關於累犯成立等規定之修正，已自民國九
十五年七月一日施行。修正後刑法第二條第一項規定：「行為後
法律有變更者，適用行為時之法律。但行為後之法律有利於行為
人者，適用最有利於行為人之法律」，改採「從舊從輕」主義，
係規範行為後法律變更所衍生新舊法律比較適用之準據法，以適
用最有利於行為人之法律為原則。準此，法院裁判時已在新法施
行之後，如新舊法條文之內容有所修正，除其修正係無關乎刑罰
之輕重或要件內容，而僅為純文字之修正，非該條所指之法律有
變更者，依本院最近見解，可毋庸依該規定為新舊法之比較，而
應依一般法律適用原則適用裁判時法外，即應適用新法第二條第
一項之規定，依「從舊從輕」之原則予以比較。又修正前刑法第
二十八條規定：「二人以上共同『實施』犯罪之行為者，皆為共
同正犯」，上訴人等行為後，新法修正為：「二人以上共同『實
行』犯罪之行為者，皆為共同正犯」；將舊法之「實施」修正為
「實行」。原「實施」之概念，包含陰謀、預備、著手及實行等
階段之行為，修正後僅共同實行犯罪行為始成立共同正犯。是新
法共同正犯之範圍已有所限縮，排除陰謀犯、預備犯之共同正犯
。新舊法就共同正犯之範圍既因此而有變動，自屬犯罪後法律有
變更，而非僅單純文字修正，應有新舊法比較適用之問題。又刑
法第四十七條、第四十九條關於累犯之規定，乃以出於故意再犯
有期徒刑以上之罪者為限，並增訂強制工作免其執行或執行完畢
後，五年內故意再犯有期徒刑以上之罪者，以累犯論之規定（擬
制累犯）；且刪除「依軍法」受裁判者，不適用累犯之規定，以
求司法與軍法一致。是以修正後之累犯範圍已有所減縮及擴張，
當屬科刑規範事項之變更，亦應依「從舊從輕」原則比較適用。
原判決理由說明：「(一)共同正犯部分：被告行為後，刑法第二十
八條修正規定為：二人以上共同實行犯罪行為者，皆為共同正犯
。修正後僅係排除陰謀共同正犯及預備共同正犯，因此不論依修
正前或修正後規定，被告均應論以共同正犯，對被告而言並無有
利或不利情形，應逕依裁判時之法律即修正後刑法第二十八條，
論以共同正犯……；(三)累犯部分：被告行為後，刑法第四十七條
有關因執行徒刑後再犯之累犯規定，已修正為同條第一項『受徒
刑之執行完畢，或一部之執行而赦免後，五年以內故意再犯有期
徒刑以上之罪者，為累犯，加重本刑至二分之一』，本案被告上
開犯行，不論依修正前刑法第四十七條或上開規定均構成累犯，
修正後之規定並未對被告較為有利，自應適用修正後刑法第四十
七條規定，論以累犯，並加重其刑」等語（見原判決正本第十三
頁至第十四頁）。原判決既認法律已有修正且經比較結果認新法
並非有利於上訴人等，竟仍認應適用新法，適用法律即欠妥適。
（二）科刑判決所認定之事實，與所採之證據不相適合，即屬證
據上理由矛盾，其判決當然違背法令。又證據之證明力雖由法院
自由判斷，然證據之本身如對於待證事實不足為供證明之資料，
而事實審仍採為判決基礎，則其自由判斷之職權行使，自與證據
法則有違。原判決理由說明：「證人楊福成尿液經檢驗結果亦呈
嗎啡陽性反應，有長榮大學九十四年二月十七日濫用藥物確認報
告在卷可佐（詳偵查卷(二)第八五頁）。由此可見，證人楊福成確
有施用毒品海洛因習慣，其上開證述，自堪信實」等語（見原判
決正本第九頁）；又謂：「證人顏萌初送檢尿液亦呈嗎啡陽性反
應，有台灣檢驗科技股份有限公司九十四年三月七日濫用藥物尿
液檢驗報告在卷可憑（詳偵查卷(二)第五五頁）。則證人顏萌初確
有吸食毒品海洛因習慣，並曾以電話向甲○○聯絡購毒等情，應
堪認定。而甲○○辯稱，其未與顏萌初接觸，更未交付海洛因云
云，核屬無稽，不足採信」等語（見原判決正本第十一頁）。似
依楊福成、顏萌初之尿液檢驗結果而為不利甲○○之認定；惟依
卷附偵字第三四三號卷第八五頁及第五五頁之楊福成、顏萌初尿
液檢驗報告記載，楊福成之尿液係採於九十四年二月二十二日，
顏萌初之尿液係採於九十四年一月二十六日，而黃成全本件係於
九十三年十二月二十一日為警查獲，且依卷內台灣高等法院在監
在押全國紀錄表，甲○○於同年十二月三十一日即在台灣高雄第
二監獄執行，嗣於九十四年四月十二日移送他監獄執行（見訴字
卷(一)第三三頁）；則甲○○在上開楊福成、顏萌初採尿時間之前
，似在監服刑中，則就上開尿液檢驗報告，是否足認甲○○於九
十三年十二月四日及六日，分別出售海洛因予楊福成、顏萌初？
原判決未深入審究，遽予採為判決之基礎，且未說明與待證事實
究竟有何關聯性，自有理由不備之違誤。（三）原判決事實二就
乙○○部分，認定乙○○與甲○○係男女朋友，兩人於九十三年
十二月三、四、六日，共同販賣第二級毒品安非他命予汪家德、
李建慧、張英華等人，詳如原判決附表二所載，其方法係由甲○
○或乙○○接聽電話後，由甲○○或乙○○前往原判決附表二所
示之地點交付安非他命予買主並收取代價等情，理由說明就汪家
德部分，採取汪家德關於伊向甲○○購買毒品過程，乙○○有接
聽電話或出面交貨並收錢等語之證詞、乙○○亦自承有交付安非
他命予汪家德之供詞及甲○○與汪家德之通話監察譯文為判斷之
依據（見原判決正本第十二頁、第十三頁及附表二之補強證據欄
所載）。原判決理由復說明，檢察官起訴乙○○與甲○○除原判
決附表二所列三次以外，兩人自九十三年七月起至同年十二月二
十一日止，另有多次共同販賣安非他命予汪家德、李建慧、張英
華三人之犯行；但審理結果，認除原判決附表二所列之三次外，
其餘均查無毒品交易之通話監察譯文，該部分除汪家德等證人之
證詞外，並無客觀積極事證可資補強，原判決因而就上開附表二
以外關於檢察官起訴乙○○販賣第二級毒品部分，說明不另為無
罪之諭知（見原判決正本第二一頁）；似依卷內通話監察譯文為
取捨證據判斷之依據。惟依卷附通話監察譯文，關於九十三年十
二月六日汪家德與甲○○之通話監察譯文內容為：「（談論乙○
○是否在家）Ｂ（即甲○○）：你現在在哪？Ａ（即汪家德）：
我現在過去你那裡拿東西。Ｂ：你順便載我好了」等語（見警卷
第三七頁）。如果無訛，則該次交易時乙○○似未在場，且係汪
家德與甲○○約定自行前往甲○○處拿取交易物品，則乙○○是
否有參與接聽該次交易電話及交易毒品予買受人汪家德？即非無
疑。原判決採取上開與事實不相適合之證據，為不利乙○○之認
定，且未說明取捨證據判斷之依據及認定之理由，有證據上理由
矛盾之違誤。以上或係上訴意旨所指摘，或為本院得依職權調查
之事項，應認原判決關於甲○○販賣第一級毒品及乙○○部分，
均有撤銷發回更審之原因。又原判決就乙○○其他敘明不另諭知
無罪部分，檢察官起訴指與科刑部分有裁判上一罪關係，基於審
判不可分之原則，應併予發回。又上訴人等行為後，刑法部分條
文已修正施行。原判決論處甲○○販賣第一級毒品罪刑，論處乙
○○販賣第二級毒品罪刑，然上開販賣第一級毒品及販賣第二級
毒品罪之法定本刑中，關於併科罰金刑之最低額部分，依修正後
刑法第三十三條第五款規定為「罰金：新台幣一千元以上，以百
元計算之」，較修正前舊法所定罰金最低額為「銀元一元以上」
為重，經比較新舊法之結果，自以修正前規定較有利於上訴人。
乃原判決就此部分未依刑法第二條第一項規定為新舊法之比較適
用，亦欠妥當；更審時應注意比較及之。
據上論結，應依刑事訴訟法第三百九十七條、第四百零一條，判
決如主文。
中　　華　　民　　國　九十六　年　　九　　月　 十三 　日
                      最高法院刑事第十一庭
                          審判長法官  林　永　茂
                                法官  洪　文　章
                                法官  蘇　振　堂
                                法官  蕭　仰　歸
                                法官  何　菁　莪
      本件正本證明與原本無異
                                      書  記  官
中　　華　　民　　國　九十六　年　　九　　月　 二十 　日
                                                      Ｑ
